臺灣高雄地方法院民事判決　九十一年重家訴字第三號
　　原　　　告　戊○○
　　訴訟代理人　顏宏斌律師
　　被　　　告　乙○○
　　被　　　告　丁○○
　　訴訟代理人　甲○○
?
　　被　　　告　丙○○
　　訴訟代理人　呂郁斌律師
右當事人間返還特留分事件，本院於民國九十三年三月三十日言詞辯論終結，判決如
左：
    主    文
被告乙○○應給付原告新台幣柒佰貳拾捌萬伍仟零貳拾元及自民國九十年十二月十八
日起至清償日止，按年息百分之五計算之利息。
被告丙○○應給付原告新台幣壹佰捌拾捌萬貳仟壹佰拾貳元及自民國九十年十二月
十八日起至清償日止，按年息百分之五計算之利息。
原告其餘之訴駁回。
訴訟費用由被告乙○○負擔十分之三、被告丙○○負擔十分之一，餘由原告負擔。
本判決原告勝訴部分，予原告各以新台幣貳佰肆拾貳萬捌仟元、新台幣陸拾貳萬柒仟
元為被告乙○○、丙○○供擔保後，得假執行；但被告乙○○、丙○○得於假執行程
序實施前，各以新台幣柒佰貳拾捌萬伍仟零貳拾元、新台幣壹佰捌拾捌萬貳仟壹佰
拾貳元為原告預供擔保，得免為假執行。
原告其餘假執行之聲請駁回。
    事    實
甲、原告方面：
一、聲明：
（一）被告乙○○應給付原告新台幣（下同）壹仟零壹拾陸萬伍仟伍佰貳拾陸元。
（二）被告丁○○應給付原告玖佰參拾參萬柒仟捌佰伍拾柒元。
（三）被告丙○○應給付原告貳佰捌拾貳萬陸仟貳佰壹拾參元，並均自起訴狀繕本送
     達之翌日起至清償日止，依年息百分之五計算之利息。
（四）原告願供擔保，請准宣告假執行
二、陳述
（一）緣兩造皆為訴外人陸進吉、陸楊清霞之子女，而訴外人陸進吉曾於民國八十五
      年四月十二日自書遺囑並經法院認証，惟其於遺囑中有指定應繼分，而陸進吉
      嗣於八十八年六月十六日亡故，職此之故，該遺囑乃發生效力，惟依該遺囑指
      定之應繼分，以原告所受指定之財產換算之金額，顯已侵害到原告之特留分之
      部份，原告爰以此訴狀為行使扣減權之意思表示（金額均算至整數位，小數點
      以下捨去，此合先敘明）
（二）指定應繼分致侵害特留分，特留分受侵害之人可以行使扣減權，乃實務及眾學
      說所僉同。再者，依民法第一千二百二十三條規定，原告之兄弟姐妹共為四人
      ，因之，原告之特留分乃為遺產之八分之一，亦即應繼分四分之一之一半【二
      分之一】，而被繼承人陸進吉之遺產，亦即應繼財產除去債務額之總額為二七
      五，三六三九四六元，職此之故，其特留分之金額為00000000元。而
      原告所受指定分配之遺產金額乃為00000000元而已，尚不足0000
      0000元，因之，自得向同為繼承之被告為扣減，而有提起本訴之必要。查
      被告乙○○指定應繼分利益為000000000元，丁○○為000000
      00元，丙○○為00000000元，三人之指定應繼分利益皆超過特留分
      額00000000元，因之皆成為扣減之適用對象，再者三人之扣減額乃依
      其超過特留分數額之比例為之。職此之故，被告乙○○須受扣減000000
      00元，丁○○須受扣減0000000元，丙○○須受扣減0000000
      元。為此，爰依物之交付、不當得利及物上請求權之法律關係提起訴訟，請求
      被告給付如訴之聲明所載之金額及利息。
（三）被告雖辯稱原告之扣減權已因時效完成而消滅，然扣減權乃屬物權之形成權性
      質，繼承回復請求權性質上屬於請求權，繼承權被侵害之人本於該權利而請求
      遺產之返還，是二者性質不同，亦不相類似，而法律上因時間之經過影響權利
      之存續或其行使者，有除斥期間與消滅時效。一般而言，除斥期間之客體為形
      成權，消滅時效之客體為請求權，則關於特留分扣減權之行使，法既無除斥期
      間之明文規定，亦不宜類推適用民法第一千一百四十六條第二項關於繼承回復
      請求權之消滅時效規定，認扣減權自特留分權利人知悉其特留分被侵害之時起
      二年間不行使而消滅，職是之故，被告時效之抗辯於法無據。如上述觀點不為
      鈞院所贊同，而認扣減權行使有期間之限制，則訴外人陸進吉於八十八年六月
      十六日亡故後，迄八十九年十一月十四日財政部台灣省南區國稅局核定遺產稅
      額通知包括原告在內之法定繼承人時，原告由國稅局遺產稅核定通知書所載始
      知悉陸進吉遺產總額，當時非由原告辦理遺產稅申報，而與陸進吉公證遺囑原
      告所受指定應繼分利益竟顯不成比例，亦於此時始查覺陸進吉遺囑應繼分之指
      定有侵害原告特留分情事，乃於九十年十二月四日訴請被告返還特留分，是原
      告扣減權之行使亦未逾二年期間之限制。
（四）再者，訴外人陸進吉之遺產除原告起訴所列遺產總額參億伍仟參佰參拾陸萬參
      仟玖佰肆拾陸元，遺產淨額貳億柒仟伍佰參拾陸萬參仟玖佰肆拾陸元，尚有訴
      外人裕昌汽車股份有限公司於陸進吉生前向其承租座落高雄縣燕巢鄉○○路一
      ０三三一０三三之一號房屋自八十八年七月一日起至九十年六月三十日止之
      租金陸佰參拾柒萬伍仟陸佰元，裕昌公司與陸進吉間就上開房屋所訂立之租賃
      契約，租期自八十五年七月一日至九十年六月三十日止，而陸進吉亡故後，八
      十八年七月一日至八十九年六月三十日止之租金，每月貳拾伍萬參仟元，為被
      告丁○○收取，至於八十九年七月一日起至九十年六月三十日止之租金，每月
      貳拾柒萬捌仟參佰元，裕昌公司為免發生爭議，而依法提存於法院，職是之故
      ，陸進吉之遺產淨額應為貳億捌仟壹佰柒拾參萬玖仟伍佰肆拾陸元，即遺產總
      額359,739,546元減債務78,000,000元。且原告否認被告有清償四千三百萬及
      五百萬元之事實，蓋被繼承人陸進吉的確有留下七千八百萬之現金遺產，惟皆
      為被告所取走，被告於高雄高等行政法院對此部份初仍加以抗辯，惟嗣後乃撤
      回此部份之抗辯也。
（五）此外，被告以原告之應繼分為五分之一，特留分為十分之一，原告起訴主張其
      特留分為遺產之八分之一，容有誤會等詞置辯，縱認特留分應以十分之一計算
      ，惟因陸進吉亡故當時之法定繼承人之一之陸楊清霞即原告之母，嗣亦於八十
      九年四月十五日亡故，是其於陸進吉亡故時之應繼分亦應由兩造繼承，經試算
      結果，於此情形下原告所得請求返還之特留分金額與逕以八分之一計算特留分
      時所得金額相較尚多柒佰零肆萬參仟肆佰捌拾捌元。
（六）查被告丁○○於提出渠帳戶存摺用以証明原告私將戶頭內伍佰參拾萬元轉入原
      告夫婿帳戶內，惟查，於銀行領錢須有存摺及印鑑始能為之，而被告丁○○上
      開所示乃渠曾於八十八年八月二十四日有存入渠之存本金按月領取利息，即所
      謂存本取息，此由存摺上存本字樣即明，何來轉入原告夫婿帳戶？另參拾萬元
      部份，係以現金方式提領，惟該存摺及印鑑並非原告持有，原告如何提領現金
      ，且該存摺充其量亦僅能顯示該帳戶有多少金額之支出，並不足以窺出款項之
      流向，且原告夫婿之帳戶內亦無上開款項入帳之紀錄，職是之故，被告上開辯
      詞純為捏編之詞，不足採信。且被告就該伍佰參拾萬元忽而說係補償原告，忽
      而說係遭原告私自轉走，又表示係借款，莫衷一是。至於高雄縣燕巢鄉○○路
      一０三一號房屋租金之部份，被告辯稱渠將座落高雄縣燕巢鄉○○路一０三一
      號房屋自八十八年六月起至九十年八月份止之租金由原告收取，惟並未舉証以
      實其說，是其所辯不足採信。又高雄縣燕巢鄉○○○段二一五之一一地號，本
      就是於被繼承人陸進吉之自書遺囑中的項目之一，自屬遺產之範疇，何誤會之
      有？
（七）關於遺產稅，乃各繼承人依其所分得之遺產價額加以課徵，各自因分得比例之
      不同而有不同之金額，且各自獨立，理論上為連帶債務，惟財政部之令函卻允
      許各人可只繳各人應分擔之部分，否則像本案之原告如要平均分擔，豈非要拿
      錢來放人，亦即繳的稅要比分得的遺產總額多得多，而失其公平，怎可抵充乎
      。
三、證據：提出戶籍謄本一份、繼承系統表一份、認證之自書遺囑影本一份、遺產清
    冊影本一份、財政部台灣省國稅局遺產稅核定通知書影本一份、高雄高等行政法
    院判決書影本一份。
乙、被告乙○○、丙○○方面：
一、聲明：
（一）原告之訴駁回
（二）訴訟費用由原告負擔
二、陳述：
（一）兩造之被繼承人陸進吉於民國八十八年六月十六日去世時，共有兩造四位兄弟
      姊妹及母親陸楊清霞等五位繼承人，故原告之應繼分為五分之一，特留分則為
      十分之一，原告起訴主張其特留分為遺產之八分之一，尚有誤會。
（二）兩造之被繼承人生前向岡山土地銀行、華南銀行、華僑銀行、路竹彰化銀行共
      貸款七千八百萬元，並以名下土地為貸款擔保品，故被告等人所繼承之土地上
      既有鉅額之抵押貸款，倘未清償，該等土地即非屬單純之遺產淨值，經查陸進
      吉生前所貸款之七千八百萬元，事後由兩造之母親陸楊清霞清償三千萬元，由
      被告乙○○清償四千三百萬元，由被告丙○○清償五百萬元，相關清償證明皆
      有單據可稽，故倘加計各繼承人於繼承開始後所清償之繼承債務，各繼承人之
      遺產淨值應為如附表黃色所標示之數目，原告既主張自陸進吉繼承相當於特留
      分十分之一之遺產，自應同樣繼承十分之一比例之負債，故原告應負責清償之
      繼承債務為七百八十萬元，此部分負債已由被告乙○○代替原告為清償，則被
      告乙○○繼承所得若有侵害原告特留分之情事，亦主張在七百八十萬元之範圍
      互為抵銷。
（三）另被告三人已分別繳納遺產稅，惟有原告戊○○迄未繳納，迭經國稅局依法對
      四人執行催收，目前三位被告已繳納之遺產稅數額如附表綠色所示，故目前被
      告乙○○及丙○○所繳納之遺產稅已遠超過應分擔之稅額，乙○○應繳
      29,249,969元、已繳35,657,441元，丙○○應繳22,914,291元、已繳
      30,169,000元，縱有特留分應扣還予原告，亦足堪以溢繳之遺產稅抵充之。且
      原告自八十八年六月起至九十年六月止向訴外人陳文生收取之租金四百八十六
      萬元，仍應視為自遺產中之繼承所得而列入其特留分之總額。
三、證據：提出附表一紙、清償證明影本一份。
丙、被告丁○○方面：
一、聲明：
（一）原告之訴駁回。
（二）被告願供擔保，請准免為假執行。
二、陳述：
（一）被繼承人陸進吉生前於八十五年四月十二日預立遺囑並經法院認證，遺囑中詳
      列指定各繼承人應繼分，俟陸進吉於八十八年六月十六日亡故，原告與被告等
      繼承人應依遺囑內容繼承遺產。就遺產指定繼承之成數，原告固然較少，惟被
      告丁○○就原告減少特留份之成數已做補償，現原告再向被告請求返還特留份
      ，顯無理由，茲陳述理由如下：
    (1)本件被繼承人陸進吉之繼承人除原告與被告外尚有陸楊清霞、乙○○、丙○○
      共五人，故每一繼承人之特留份依法應為遺產之十分之一（應繼分五分之一的
      一半），而被繼承人陸進吉之遺產除去債務之總額為二七五、三六三、九四六
      元；準此，每一繼承人特留份之金額應為二七、五三六、三九四元，原告扣除
      已分配之遺產金額一二、０九０、八九五元，尚不足一五、四四五、四九九元
      。本件另繼承人陸楊清霞亦已亡故，而乙○○指定應繼分利益為一０三、０
      五０、四七二元，丁○○為九七、四六二、六七０元，丙○○為五三、五
      ００、九五九元，三人之指定應繼分利益皆超過特留分額（二七、五三六、三
      九四元）；因之，三人之扣減額仍依其超過特留分數額之比例為之。是以，被
      告丁○○須受扣減六百三十萬一千一百三十九元00000000＊【00000000－
      00000000】÷【＋＋】=0000000）。
    (2)查丁○○因原告繼承財產較少，故於八十八年八月二十四日將其所有台灣銀行
      岡山分行0000000000帳號內領出現金五百萬元交予原告，由原告存入其所有台
      灣銀行岡山分行000000000000帳號內，同日丁○○並領出現金三十萬元交予原
      告，總共丁○○交付五百三十萬元予原告做為繼承財產不足之補償；惟原告仍
      不滿足，在原告起訴要求返還特留份後，被告丁○○曾於九十年八月三日以高
      雄地方法院郵局5641號存證信函通知原告返還；另被繼承人陸進吉亡故後，被
      告丁○○從八十八年七月起將位於燕巢鄉○○路一０三三、一０三三之一號被
      告所有房屋出租予陳文生之租金每月二十萬七千元由原告收取，以補償原告特
      留份之不足，直至九十年七月原告要求被告給付特留份，被告才停止原告收取
      前揭房屋之租金。總共原告從八十八年七月至九十年七月所收取租金計四百三
      十萬元【八十八年七月至十二月，每月二十萬七千元，共一百二十四萬元；八
      十九年一月至八十九年十二月，每月十八萬元，共二百一十六萬元；九十年一
      月至九十年六月，每月十五萬元，共九十萬元。】加上前開五百三十萬元，被
      告丁○○總共支付原告九百六十萬元，已超過被告陸榮陸應返還予原告特留份
      之數額，原告之主張自無理由。
（二）又被繼承人於八十八年六月十六日亡故，原告如認其特留分部分受有損害，亦
      應於兩年內請求；惟原告卻遲至九十年十二月四日才起訴請求，依民法一一四
      六條第二項規定，顯已逾二年之時效期間，故原告之請求並無理由。
（三）原告在起訴狀證五資料依自書遺囑指定之應繼分丁○○欄將吊雞林段二一五之
      一一地號土地列入遺產內，應有誤會；蓋該筆土地早在民國六十五年即由其父
      親陸進吉贈與丁○○，非屬遺產範疇，故原告將此土地列入遺產，應有誤會。
三、證據：提出存款存摺影本一份、存證信函影本一份、各繼承人繼承遺產現值及歸
    扣特留分表一份、土地登記謄本一份、存入憑條影本一份，並聲請傳訊證人陳文
    生。
丁、本院依被告丁○○聲請向臺灣銀行岡山分行調閱該行存戶戊○○（帳號：
    000000000000號）自民國八十八年八月二十日至八月二十六日之客戶歷史資料查
    詢明細表。
    理　　由
甲、兩造爭執要旨：
一、原告起訴主張：兩造皆為訴外人陸進吉、陸楊清霞之子女，而訴外人陸進吉曾於
    民國八十五年四月十二日自書遺囑並經法院認証，惟其於遺囑中有指定應繼分，
    而陸進吉嗣於八十八年六月十六日亡故，惟依該遺囑指定之應繼分，以原告所受
    指定之財產換算之金額，顯已侵害到原告之特留分之部份，原告爰以此訴狀對被
    告等為行使扣減權之意思表示。按原告之兄弟姐妹共為四人，因之，原告之特留
    分乃為遺產之八分之一，而被繼承人陸進吉之遺產，亦即應繼財產除去債務額之
    總額為二七五，三六三九四六元，職此之故，其特留分之金額為0000000
    0元。而原告所受指定分配之遺產金額乃為00000000元而已，尚不足0
    0000000元，因之，自得向同為繼承之被告為扣減，而有提起本訴之必要
    。查被告乙○○指定應繼分利益為000000000元，丁○○為00000
    000元，丙○○為00000000元，三人之指定應繼分利益皆超過特留分
    額00000000元，因之皆成為扣減之適用對象，再者三人之扣減額乃依其
    超過特留分數額之比例為之。職此之故，被告乙○○須受扣減00000000
    元，丁○○須受扣減0000000元，丙○○須受扣減0000000元。為
    此，爰依物之交付、不當得利及物上請求權之法律關係提起訴訟，請求被告給付
    如訴之聲明所載之金額及利息。
二、原告對被告等人抗辯之說明：
（一）被告雖辯稱原告之扣減權已因時效完成而消滅，然扣減權乃屬物權之形成權性
      質，自無法依照繼承回復請求權性質，認其自被侵害之時起二年間不行使而消
      滅。
（二）再者，訴外人陸進吉之遺產除原告起訴所列遺產總額參億伍仟參佰參拾陸萬參
      仟玖佰肆拾陸元，遺產淨額貳億柒仟伍佰參拾陸萬參仟玖佰肆拾陸元，尚有訴
      外人裕昌汽車股份有限公司（下稱裕昌公司）於陸進吉生前向其承租座落高雄
      縣燕巢鄉○○路一０三三、一０三三之一號房屋自八十八年七月一日起至九十
      年六月三十日止之租金陸佰參拾柒萬伍仟陸佰元，上開租金為被告丁○○收取
      ，至於八十九年七月一日起至九十年六月三十日止之租金，每月貳拾柒萬捌仟
      參佰元，裕昌公司為免發生爭議，而依法提存於法院，職是之故，陸進吉之遺
      產淨額應為貳億捌仟壹佰柒拾參萬玖仟伍佰肆拾陸元，即遺產總額
      359,739,546 元減債務78,000,000元。
（三）原告否認被告有清償四千三百萬及五百萬元之事實，蓋被繼承人陸進吉的確有
      留下七千八百萬之現金遺產，惟皆為被告所取走，被告於高雄高等行政法院對
      此部份初仍加以抗辯，惟嗣後乃撤回此部份之抗辯也。
（四）此外，被告以原告之應繼分為五分之一，特留分為十分之一，縱認特留分應以
      十分之一計算，惟因陸進吉亡故當時之法定繼承人之一之陸楊清霞即原告之母
      ，嗣亦於八十九年四月十五日亡故，是其於陸進吉亡故時之應繼分亦應由兩造
      繼承，經試算結果，於此情形下原告所得請求返還之特留分金額與逕以八分之
      一計算特留分時所得金額相較尚多柒佰零肆萬參仟肆佰捌拾捌元。
（五）被告丁○○抗辯於提出渠帳戶存摺用以証明原告私將戶頭內伍佰參拾萬元轉入
      原告夫婿帳戶內，原告否認之。至於高雄縣燕巢鄉○○路一０三一號房屋租金
      之部份，被告辯稱渠將座落高雄縣燕巢鄉○○路一０三一號房屋自八十八年六
      月起至九十年八月份止之租金由原告收取，惟並未舉証以實其說，是其所辯不
      足採信。
（六）高雄縣燕巢鄉○○○段二一五之一一地號，本就是於被繼承人陸進吉之自書遺
      囑中的項目之一，自屬遺產之範疇，何誤會之有？
（七）關於遺產稅，乃各繼承人依其所分得之遺產價額加以課徵，各自因分得比例之
      不同而有不同之金額，且各自獨立，理論上為連帶債務，惟財政部之令函卻允
      許各人可只繳各人應分擔之部分，否則像本案之原告如要平均分擔，豈非要拿
      錢來放人，亦即繳的稅要比分得的遺產總額多得多，而失其公平，怎可抵充乎
      。
三、被告乙○○、丙○○抗辯稱：
（一）兩造之被繼承人陸進吉於民國八十八年六月十六日去世時，共有兩造四位兄弟
      姊妹及母親陸楊清霞等五位繼承人，故原告之應繼分為五分之一，特留分則為
      十分之一，原告起訴主張其特留分為遺產之八分之一，尚有誤會。
（二）兩造之被繼承人生前向岡山土地銀行等共貸款七千八百萬元，倘未清償，該等
      土地即非屬單純之遺產淨值，而該七千八百萬元，事後由兩造之母親陸楊清霞
      清償三千萬元，由被告乙○○清償四千三百萬元，由被告丙○○清償五百萬元
      ，原告既主張自陸進吉繼承相當於特留分十分之一之遺產，自應同樣繼承十分
      之一比例之負債，故原告應負責清償之繼承債務為七百八十萬元，此部分負債
      已由被告乙○○代替原告為清償，則被告乙○○繼承所得若有侵害原告特留分
      之情事，亦主張在七百八十萬元之範圍互為抵銷。
（三）另被告三人已分別繳納遺產稅，惟有原告戊○○迄未繳納，迭經國稅局依法對
      四人執行催收，目前三位被告已繳納之遺產稅已遠超過應分擔之稅額，，縱有
      特留分應扣還予原告，亦足堪以溢繳之遺產稅抵充之。且原告自八十八年六月
      起至九十年六月止向訴外人陳文生收取之租金四百八十六萬元，仍應視為自遺
      產中之繼承所得而列入其特留分之總額。
四、被告丁○○辯稱：
（一）本件被繼承人陸進吉之繼承人除原告與被告外尚有陸楊清霞、乙○○、丙○○
      共五人，故每一繼承人之特留份依法應為遺產之十分之一（應繼分五分之一的
      一半），而被繼承人陸進吉之遺產除去債務之總額為二七五、三六三、九四六
      元；準此，每一繼承人特留份之金額應為二七、五三六、三九四元，原告扣除
      已分配之遺產金額一二、０九０、八九五元，尚不足一五、四四五、四九九元
      。本件另繼承人陸楊清霞亦已亡故，而乙○○指定應繼分利益為一０三、０
      五０、四七二元，丁○○為九七、四六二、六七０元，丙○○為五三、五
      ００、九五九元，三人之指定應繼分利益皆超過特留分額（二七、五三六、三
      九四元）；因之，三人之扣減額仍依其超過特留分數額之比例為之。是以，被
      告丁○○須受扣減六百三十萬一千一百三十九元00000000＊【00000000－
      00000000】÷【＋＋】=0000000）。
（二）查丁○○因原告繼承財產較少，故於八十八年八月二十四日將其所有台灣銀行
      岡山分行0000000000帳號內領出現金五百萬元交予原告，由原告存入其所有台
      灣銀行岡山分行000000000000帳號內，同日丁○○並領出現金三十萬元交予原
      告，總共丁○○交付五百三十萬元予原告做為繼承財產不足之補償；另被繼承
      人陸進吉亡故後，被告丁○○從八十八年七月起將位於燕巢鄉○○路一０三一
      號被告所有房屋出租予陳文生之租金每月二十萬七千元由原告收取，以補償原
      告特留份之不足，總共原告從八十八年七月至九十年七月所收取租金計四百三
      十萬元，加上前開五百三十萬元，被告丁○○總共支付原告九百六十萬元，已
      超過被告陸榮陸應返還予原告特留份之數額，原告之主張自無理由。
（三）又被繼承人於八十八年六月十六日亡故，原告如認其特留分部分受有損害，亦
      應於兩年內請求；惟原告卻遲至九十年十二月四日才起訴請求，依民法一一四
      六條第二項規定，顯已逾二年之時效期間，故原告之請求並無理由。
（四）原告在起訴狀證五資料依自書遺囑指定之應繼分丁○○欄將吊雞林段二一五之
      一一地號土地列入遺產內，應有誤會；蓋該筆土地早在民國六十五年即由其父
      親陸進吉贈與丁○○，非屬遺產範疇，故原告將此土地列入遺產，應有誤會。
乙、得心證之理由：
一、原告主張兩造皆為訴外人陸進吉、陸楊清霞之子女，而訴外人陸進吉曾於民國八
    十五年四月十二日自書遺囑並經法院認証，其於遺囑中有指定其所有不動產之應
　　繼分如附表(1)第一項所示，而陸進吉嗣於八十八年六月十六日亡故，身後遺留下
　　之不動產除附表(1)第一項所示之外，尚包括第二項之座落高雄縣燕巢鄉○○路一
　　０三三、一０三三之一號房屋，而陸楊清霞亦於八十九年四月十五日死亡，而上
　　開如附件(1)第一項所示之不動產皆已按照被繼承人陸進吉之遺囑，分別登記予兩
　　造之名下，此事實有出戶籍謄本一份、繼承系統表一份、認證之自書遺囑影本一
　　份為證，並為被告所不否認，堪信為實。
二、按應得特留分之人，如因被繼承人所為之遺贈，致其應得數額不足者，但其不足
    之數由遺贈財產扣減之，民法第一千一百二十五條前段定有明文。民法雖僅規定
    被繼承人所為之「遺贈」，致特留分不足時，得按其不足之數由遺贈財產扣減之
    ，惟被繼承人所為之「應繼分之指定」、「遺產分割之指定」及「死因贈與」等
    同樣有可能影響特留分，法理上亦應有其適用。本件兩造之被繼承人陸進吉於遺
　　囑中指定其所有之不動產之應繼分如附表(1)第一項所示，此雖非遺贈，然依上開
　　說明，應繼分之指定，若致應得特留分之人之特留分不足時，亦得按其不足之數
　　由應繼財產扣減之，故本件應審酌之爭點在於：(1)原告之應繼分究為四分之一或
　　五分之一？其特留分應為八分之一或十分之一？(2)被繼承人陸進吉遺產之應繼財
　　產數額究為多少？兩造之被繼承人陸進吉生前向岡山土地銀行等共貸款七千八百
　　萬元是否應列入應繼財產？高雄縣燕巢鄉○○○段二一五之一一地號是否為陸進
　　吉遺產之一部分？坐落燕巢鄉○○路一０三三、一０三三之一號房屋出租之租金
　　是否應列為遺產？(3)兩造之被繼承人陸進吉所為應繼分之指定是否侵害原告之特
　　留分？(4)原告之扣減權是否已因時效完成而消滅？(5)被告丙○○、乙○○所清償
　　之七千八百萬元貸款是否可與原告之請求主張抵銷？被告三人所繳交之遺產稅是
　　否可與原告之請求主張抵銷？(6)丁○○是否曾於八十八年八月二十四日將其所有
　　台灣銀行岡山分行0000000000帳號內領出現金五百萬元交予原告，由原告存入其
　　所有台灣銀行岡山分行000000000000帳號內？三、經查：
（一）按扣減權乃係被繼承人因遺贈或應繼分之指定超過其所得自由處分財產之範圍
      ，而致特留分權人應得之額不足特留分時，所得行使之權利，而特留分之比例
      ，為應繼分二分之一，民法第一千二百二十三條第一款規定甚詳；又特留分權
      利人，行使扣減權時得按其應得而猶不足之數，請求「現物」或其「價額」之
      返還（羅鼎著，民法繼承論，頁二六八參考）。而應繼分之算定，則依被繼承
      人死亡時第一順位繼承人人數之多寡，按照比例與配偶平均繼承，此觀民法第
      一千一百四十四條之規定甚明。本件被繼承人陸進吉死亡時，其所有之第一順
      位繼承人包括兩造及其配偶陸楊清霞共五人，故原告之應繼分為五分之一，其
      特留分為十分之一。雖其後訴外人陸楊清霞亦於八十九年四月十五日死亡，然
      此不影響被繼承人陸進吉死亡而開始之繼承效力，原告既係針對陸進吉之遺產
      行使扣減權，則其所有之特留分自應以被繼承人陸進吉死亡時之狀態為準，不
      得將當時尚生存之陸楊清霞排除在外。故原告主張其應繼分為四分之一、特留
      分為八分之一，尚難認為有理。
（二）依據卷附財政部台灣省南區國稅局遺產核定通知書，被繼承人陸進吉之遺產詳
　　　如附表(2)一、二、三項所示，被告等雖辯稱被繼承人陸進吉生前向岡山土地銀
　　　行等共貸款七千八百萬元不應列在遺產範圍之內，然此七千八百萬元之現金業
　　　經財政部核定為陸進吉遺產之一部份，前經被告乙○○、丙○○對財政部此項
　　　核定不符提起行政訴訟，經高雄高等行政法院判決駁回確定，此事實有遺產清
　　　冊影本一份、財政部台灣省國稅局遺產稅核定通知書影本一份、高雄高等行政
　　　法院判決書影本一份在卷可佐，故被告此項辯解，顯不足採。而此筆七千八百
　　　萬元現金究竟由何人繼承？兩造並未做詳細之說明，惟依被告乙○○、丙○○
　　　所述，該筆七千八百萬元，事後由兩造之母親陸楊清霞清償三千萬元，由被告
　　　乙○○清償四千三百萬元，由被告丙○○清償五百萬元，依常理判斷，若被告
　　　三人未取得該筆現款，何須償還？故爰依被告三人清償之金額，列為其等所取
　　　得之遺產數額。再者，高雄縣燕巢鄉○○○段二一五之一一地號土地雖然早於
　　　六十五年八月二十二日即移轉登記予被告丁○○，然被繼承人陸進吉在自書遺
　　　囑中，已將此筆土地列為遺產項目之一，且經前述財政部核定為遺產之一部分
　　　，自屬遺產之範疇，被告丁○○所辯，亦不足採。至於座落高雄縣燕巢鄉○○
　　　路一０三三、一０三三之一號房屋，被繼承人陸進吉生前並未就此筆不動產為
　　　應繼分之指定，陸進吉死亡後，自應由全體繼承人共同繼承，而陸進吉生前將
　　　此筆不動產出租予訴外人裕昌公司，陸進吉死後，裕昌公司仍繼續給付租金，
　　　此事實為兩造所不爭執，此部份已收取之租金自應認為係遺產之一部分，而應
　　　算入應繼財產之中。惟原告主張每月租金為二十八萬八千三百元，自八十八年
　　　七月一日起至九十年六月三十日止之租金應為陸佰參拾柒萬伍仟陸佰元，八十
　　　九年七月一日起至九十年六月三十日止之租金，裕昌公司已依法提存於法院；
　　　而被告丁○○辯稱每月二十萬七千元，自八十八年七月至九十年七月所收取租
　　　金應為四百三十萬元，參諸證人即裕昌公司負責人陳文生於本院審理時到庭證
　　　稱：「我在那裡租屋至目前為止已九年，租金一開始每月二十三萬元，從民國
　　　八十八年一月起至八十九年七月止均由戊○○收取租金，租金剛開始二十三萬
　　　，後來慢慢降到二十一萬元、十八萬元，八十九年七月之後我有跳票，有半年
　　　原告沒有領到租金。八十九年丁○○來向我說以後不要讓戊○○收取租金，且
　　　有收到丁○○所發的存證信函」等語，足證上開建物每月租金並未達原告所主
　　　張之二十八萬元，應以被告所述二十萬七千元較符合實際，且原告主張裕昌公
　　　司將八十九年下半年度至九十年前半年的租金提存，亦與證人所述不符，自難
　　　信為真實。故依現有證據資料顯示，僅能證明自八十八年七月起至八十九年六
　　　月底，原告戊○○曾收取租金二百四十八萬四千元（12*207000=0000000），
　　　八十九年七月以後之租金則無法證明是否有繳交。上開原告所收取之租金既為
　　　遺產之一部分，現由原告一人收取，則原告所收取之租金自應列入其所受分配
　　　遺產中加以計算其價額。準此，被繼承人陸進吉之遺產應包括附表(2)一、二、
　　　三、四項所示。
（三）本件被繼承人陸進吉之遺產除現金、存款、租金以外，尚包括多筆不動產，若
      欲計算被繼承人陸進吉所為應繼分之指定是否侵害原告之特留分，勢必將該不
      動產之價值予以估算。關於此點，財政部台灣省南區國稅局業已核定動產價值
　　　如附表(2)所示，此核定之價值為兩造所不爭執，自應採為計算之標準。依此，
　　　陸進吉之遺產價值扣除債務七千八百萬元後，應為二億七千七百八十四萬七千
　　　九百四十六元（計算式詳如附表(2)所示），而兩造所受指定分配之遺產價額亦
　　　依上述核定價額計算，加上未指定分配之不動產、存款應按照繼承人數平均計
　　　算、租金列入原告所受分配之遺產中、現金七千八百萬元則依照被告等人清償
　　　之額度加以計算，其結果為原告所受分配遺產之價額為00000000元，
　　　乙○○為000000000元，丁○○為00000000元，丙○○為0
　　　0000000元，而原告特留分之金額為00000000元，與原告所受
　　　指定分配之遺產金額00000000元相比，尚不足00000000元，
　　　故被繼承人陸進吉所為應繼分之指定確實已侵害原告之特留分，依前開法條規
　　　定，原告自得向同為繼承之被告為扣減。查被告三人所受分配遺產之利益已如
　　　前述，皆超過特留分額00000000元，因之皆成為扣減之適用對象，再
　　　者三人之扣減額乃依其超過特留分數額之比例為之。職此之故，被告乙○○須
　　　受扣減0000000元，丁○○須受扣減0000000元，丙○○須受扣
　　　減0000000元（計算式詳如附表(3)所示）。
（四）又扣減權乃屬物權之形成權性質，繼承回復請求權性質上屬於請求權，繼承權
      被侵害之人本於該權利而請求遺產之返還，是二者性質不同，亦不相類似，關
      於特留分扣減權之行使，法既無除斥期間之明文規定，亦不宜類推適用民法第
      一千一百四十六條第二項關於繼承回復請求權之消滅時效規定，認扣減權自特
      留分權利人知悉其特留分被侵害之時起二年間不行使而消滅，職是之故，被告
      時效之抗辯於法無據。
（五）如前所述，被繼承人陸進吉生前向岡山土地銀行等所貸得之款項七千八百萬元
      現金，已列入遺產範圍之內，然本院於計算遺產淨額時，亦已將此筆七千八百
      萬元債務予以扣除，故此後計算兩造受分配之之遺產價額、特留分金額時，皆
      與此筆七千八百萬元之貸款無涉，被告丙○○、乙○○自不得以該貸款係由其
      等所清償，而與原告之請求主張抵銷。至於遺產稅，乃稅捐單位依各繼承人所
      分得之遺產價額加以課徵，被告等人繳交遺產稅乃履行其公法上之義務，並非
      替原告代為繳交，自不得以其等所繳交之遺產稅與原告之請求主張相抵銷。
（六）被告丁○○辯稱因原告繼承財產較少，故其曾於八十八年八月二十四日將其所
      有台灣銀行岡山分行0000000000帳號內領出現金五百萬元交予原告，由原告存
      入其所有台灣銀行岡山分行000000000000帳號內，作為原告繼承財產不足之補
      償一情，雖為原告矢口否認，然業據被告丁○○提出存款存摺影本一份、存入
      憑條影本一份為證，並經本院依被告丁○○之聲請向臺灣銀行岡山分行調取該
      行存戶戊○○（帳號：000000000000號）自民國八十八年八月二十日至八月二
      十六日之客戶歷史資料查詢明細表核閱屬實，堪信為實。
四、按依債務本旨，項債權人或其他有受領權人為清償，經其受領者，債之關係消滅
    ，民法第三百零九條定有明文。如前所述，原告主張其應得特留分因被繼承人陸
    進吉所為之應繼分之指定，致其應得之數不足，依被告三人所受遺產分配價額超
    過特留分數額之比例行使扣減，其扣減額分別為被告乙○○0000000元、
    被告丁○○0000000元、被告丙○○0000000元，原告本得請求被
    告等給付上開金額。惟被告丁○○因原告繼承財產較少，已於八十八年八月二十
    四日交付現金五百萬元予原告，亦詳如前述，故被告丁○○遺產應受原告扣減之
    部分，顯然已對原告予以清償，依前開法條規定，原告對被告丁○○扣減請求權
    業因被告丁○○之清償而消滅。從而，原告請求被告乙○○、丙○○應各給付原
    告七百二十八萬五千零二十元、一百八十八萬二千一百三十二元及均自起訴狀繕
    本送達翌日即九十年十二月十八日起至清償日止，按年息百分之五計算之法定遲
    延利息，應予准許。原告逾此範圍之請求則無理由，應予駁回。
五、本件事證業臻明確，兩造其餘攻擊防禦方法，無礙本件勝負，於此不一一審酌，
    附此敘明。
六、本判決勝訴部分，原告陳明願供擔保請准宣告假執行，經核無不合，爰酌定相當
    擔保金額准許之；本院並就原告勝訴部分依職權宣告被告乙○○、丙○○得預供
    擔保免為假執行之宣告。至原告敗訴部分，其假執行之聲請已失所附麗，應予駁
    回。
七、結論：原告之訴為一部有理由、一部無理由，依民事訴訟法第七十九條但書、第
    八十五條第一向前段ˋ第三百九十條第二項、第三百九十二條，判決如主文。
中　　　華　　　民　　　國　　九十三　　年　　　四　　　月　　二十九　　日
                                 　　　臺灣高雄地方法院家事法庭
~B法　　　官　吳宏榮
中　　　華　　　民　　　國　　九十三　　年　　　四　　　月　　二十九　　日
右為正本係照原本作成。
如不服本判決，應於送達後廿日內，向本院提出上訴狀並表明上訴理由，如於本判決
宣示後送達前提起上訴者，應於判決送達後十日內補提上訴理由書（須附繕本）。
~B法院書記官　張乃昇
附表(3)
一、各繼承人之應繼分為：000000000／５＝00000000
0、各繼承人之特留分（即應繼分之二分之一）為：00000000
三、依自書遺囑指定之應繼分（繼承利益），未指定分配之不動產、存款應按照繼承
    人數平均計算之繼承利益，租金列入原告所取得之遺產數額，現金七千八百萬元
    則依照被告等人清償額度列為其取得之遺產數額，分別計算兩造所受遺產價額之
    利益為：
┌────────┬─────┬─────┬─────┬─────┬────┐
│                │          │          │          │          │        │
│                │ 乙○○   │ 丁○○   │ 丙○○   │ 戊○○   │陸楊清霞│
│                │          │          │          │          │        │
├────────┼─────┼─────┼─────┼─────┼────┤
│吊雞林段２２４－│00000000  │          │          │          │        │
│３              │          │          │          │          │        │
├────────┼─────┼─────┼─────┼─────┼────┤
│吊雞林段２２６－│          │          │          │          │        │
├１　　　　　　  │00000000  │          │          │          │        │
├────────┼─────┼─────┼─────┼─────┼────┤
│吊雞林段２２６－│          │00000000  │          │          │        │
│２              │          │          │          │          │        │
├────────┼─────┼─────┼─────┼─────┼────┤
│吊雞林段２２６－│00000000  │          │          │          │        │
│                │00000000  │          │          │          │        │
│３、２２６－６  │          │          │          │          │        │
├────────┼─────┼─────┼─────┼─────┼────┤
│吊雞林段２２６－│ 57600    │          │          │          │        │
│                │          │          │          │          │        │
│７              │          │          │          │          │        │
├────────┼─────┼─────┼─────┼─────┼────┤
│安西段２１９    │          │          │00000000  │          │        │
│                │          │          │          │          │        │
├────────┼─────┼─────┼─────┼─────┼────┤
│安西段２２６    │          │00000000  │          │          │        │
│                │          │          │          │          │        │
├────────┼─────┼─────┼─────┼─────┼────┤
│燕巢鄉○○路１０│          │          │          │          │        │
│３３、１０３３－│ 246680   │246680    │ 246680   │  246680  │246680  │
│１（價值為１２３│          │          │          │          │        │
│３４００元）    │          │          │          │          │        │
├────────┼─────┼─────┼─────┼─────┼────┤
│吊雞林段２１５－│          │00000000  │          │          │        │
│１１            │          │          │          │          │        │
├────────┼─────┼─────┼─────┼─────┼────┤
│銀行存款        │29699     │29699     │  29699   │ 29699    │ 29699  │
│１４８４９４元  │          │          │          │          │        │
├────────┼─────┼─────┼─────┼─────┼────┤
│永全汽車駕訓班  │ 50000    │          │          │          │        │
│                │          │          │          │          │        │
├────────┼─────┼─────┼─────┼─────┼────┤
│永全加油站股份有│697656    │697656    │697656    │ 697656   │697656  │
│限公司          │          │          │          │          │        │
├────────┼─────┼─────┼─────┼─────┼────┤
│燕巢鄉○○路１０│          │          │          │          │        │
│３３、１０３３－│          │          │          │ 0000000  │        │
│１之租金        │          │          │          │          │        │
├────────┼─────┼─────┼─────┼─────┼────┤
│                │          │          │          │          │        │
│合計            │000000000 │00000000  │ 00000000 │ 00000000 │        │
└────────┴─────┴─────┴─────┴─────┴────┘
戊○○之特留份上不足00000000
四、乙○○所受分配遺產之利益減去特留分後：000000000-00000000=000000000
    0榮祿所受分配遺產之利益減去特留分後：00000000-00000000=00000000
    0榮承所受分配遺產之利益減去特留分後：00000000-00000000=00000000
0、乙○○等三人受戊○○扣減之比例分別為：
    乙○○：000000000/000000000
    0榮祿：00000000/000000000
    0榮成：00000000/000000000
0、
    乙○○受戊○○扣減：00000000*(000000000/000000000)=0000000
    0榮祿受戊○○扣減：00000000*(00000000/000000000)=0000000
    0榮成受戊○○扣減：00000000*(00000000/000000000)=0000000
